【裁判字號】    98,消債抗,123
【裁判日期】    990114
【裁判案由】    更生事件
【裁判全文】
臺灣臺北地方法院民事裁定           98年度消債抗字第123號
抗  告  人  甲○○
上列抗告人因消費者債務清理條例事件聲請更生，對於民國九十
八年三月十二日本院九十七年度消債更字第二八三號裁定提起抗
告，本院裁定如下：
    主    文
抗告駁回。
抗告程序費用新臺幣壹仟元由抗告人負擔。
    理    由
一、抗告意旨略以：(一)其自民國九十四年十一月起為免利息、違
    約金不斷累積，於九十五年九月二十二日與債權銀行成立協
    商，惟其對協商方案約定內容並無置喙餘地，更無法慮及日
    後清償能力變化及基本生活所需，原法院認關於其收入是否
    足夠支付協商方案應償還金額、還款後是否仍有生活費用或
    須向他人借貸始能維持生活等情，於協商成立時即已知悉，
    並得據以評估是否履行協商條件云云，顯然有誤；(二)其從事
    金融商品理財業務及顧問，並無固定薪資，往年每月約能維
    持新臺幣（下同）四萬元之收入，有時尚能多二萬元業績，
    加上十個月協商緩衝期間無須繳款所累積之資金，方得勉強
    支應第一年協商款項，惟受近年大環境惡化影響，其自九十
    六年七月起僅能勉強維持現狀，有時甚至更少，須向親友借
    貸始能支付，加以其母於九十七年初生病住院後需人照料，
    配偶被迫採兼職方式工作，每月收入頓失一萬五千元，只能
    忍痛毀諾，詎原法院竟認其收入不敷償還協商款項之情亦屬
    其協商時可得預見云云，顯有違反經驗法則；(三)其工作性質
    屬無固定雇主及薪資，主要收入來自一般民眾（自然人）給
    予之佣金及獎金，均係以現金發放，故未能提出在職證明及
    收入證明，詎原法院竟以其無法提出證明推論其所稱每月收
    入已無履行債務能力，顯無足取云云，顯然有誤；(四)其與母
    、配偶、子女共同生活，其母原係照顧家庭成員生活之重要
    幫手，詎其母病倒後須有家人隨侍在側，反成為被照顧者，
    連帶使家庭收入減少，此亦非協商當時所能預料，遑論可歸
    責之事由所致，原法院認其既未就扶養費用分擔之情形為說
    明，主張有因母之扶養費用而致履行原協商條件顯有重大困
    難，實無足憑云云，亦屬有誤，爰依法提起抗告，請求廢棄
    原裁定云云。
二、按債務人對於金融機構因消費借貸、自用住宅借款、信用卡
    或現金卡契約而負債務，在聲請更生或清算前，應提出債權
    人清冊，以書面向最大債權金融機構請求協商債務清償方案
    並表明共同協商之意旨；債務人與金融機構協商成立者，不
    得聲請更生或清算，但因不可歸責於己之事由，致履行顯有
    重大困難者，不在此限；本條例施行前，債務人依金融主管
    機關協調成立之中華民國銀行公會會員辦理消費金融案件無
    擔保債務協商機制與金融機構成立之協商，準用前項之規定
    ，同條例第一百五十一條第一、五、六項定有明文。
三、本件抗告人於九十五年九月二十二日與國泰世華商業銀行股
    份有限公司（以下簡稱國泰世華商銀）等無擔保債權銀行成
    立協商，依協商方案自同年十月起每月清償三萬九千九百八
    十四元，嗣於九十七年四月間毀諾，此亦經抗告人自承無訛
    ，核與財團法人金融聯合徵信中心當事人綜合信用報告、毀
    諾通知書所載一致（見原審卷第四二、十九頁），是依上開
    規定，抗告人須有不可歸責於己之事由，致履行原成立之協
    商顯有重大困難，始得聲請更生。經查：
（一）抗告人自承協商成立前後數年均從事私人理財及投資顧問
      業務，協商成立前後四年期間身體狀況亦無足以影響其工
      作之任何變化，則抗告人九十五年九月間與國泰世華商銀
      等金融機構成立協商、約定自同年十月起每月清償三萬九
      千九百八十四元（見本院卷第二六至二八頁協議書），應
      已盱衡自己之經濟能力、履行協商結果之意願、可能性、
      依協商結果可得之期限與低利利益、毀諾時將產生之不利
      益等主、客觀因素，本諸自由意識及平等地位自主決定，
      易言之，如自九十五年十月起每月清償三萬九千九百八十
      四元非其能力所及，抗告人本不應與金融機構成立協商，
      豈有先貿然與金融機構成立協商，於個人主、客觀情狀均
      無任何變化之情況下率爾主張履行顯有重大困難且不可歸
      責於己之理？故除抗告人得舉證證明九十五年九月起至九
      十七年四月間止即協商成立時起迄毀諾時止，有其他不可
      歸責於己之事由導致其繼續履行原成立之協商顯有重大困
      難外，本件抗告人無法履行與金融機構原成立之協商，要
      係因可歸責於己之事由所致。
（二）抗告人主張協商成立時其每月收入約四萬元，有時能多二
      萬元，惟受近年大環境惡化影響，自九十六年七月起收入
      減少，且其配偶須照顧其母親而被迫採兼職方式工作，每
      月收入頓失一萬五千元，加以其須扶養母親及二名子女，
      故扣除協商還款金額後，已無法維持最低基本生活，履行
      原成立之協商顯有重大困難云云。
    １依抗告人所提之九十五、九十六年度綜合所得稅各類所得
      資料清單，其九十五、九十六年度各僅有股票分派之股息
      一千六百餘元、二千餘元，未申報其他所得，有（原審卷
      第三七至三九頁）財政部臺北市國稅局九十五、九十六年
      度綜合所得稅各類所得資料清單在卷可按，亦即抗告人每
      月所得究為若干，要屬不明，亦無證據足認其於九十六年
      七月間確有收入減少情事，參諸抗告人於九十五年三月間
      與國泰世華商銀等債權銀行協商之際，聲明其個人及配偶
      每月之業務、佣金等收入高達八萬元，有（本院卷第三一
      頁）收入證明切結書可考，自難僅憑抗告人之陳述，遽認
      其協商成立時每月薪資僅四萬元，且九十六年七月間有收
      入減少情事。又抗告人之配偶九十五、九十六年度亦無任
      何工作薪資所得，有（原審卷第五六、五七頁）財政部臺
      北市國稅局九十五、九十六年度綜合所得稅各類所得資料
      清單可參，已與抗告人所稱其配偶原有固定工作收入之事
      實不符，且經原審命抗告人提出其配偶在職證明及收入證
      明，除未見抗告人確實補正外，亦未就其配偶原有及現職
      工作性質、收入概略數額詳為說明，僅空言其配偶從事之
      工作亦為兼職方式、有業務獎金方有收入、以現金方式領
      取云云，亦難認抗告人之配偶有因照顧家庭而致收入減少
      情事。
    ２按家庭生活費用，除法律或契約另有約定外，由夫妻各依
      其經濟能力、家事勞動或其他情事分擔之；左列親屬，互
      負扶養之義務：(一)直系血親相互間；負扶養義務者有數人
      時，應依左列順序定其履行義務之人：(二)直系血親尊親屬
      ；同係直系尊親屬或直系卑親屬者，以親等近者為先；受
      扶養權利者有數人，而負扶養義務者之經濟能力，不足扶
      養其全體時，依左列順序定其受扶養之人：(二)直系血親卑
      親屬；同係直系尊親屬或直系卑親屬者，以親等近者為先
      ；受扶養權利者，以不能維持生活而無謀生能力者為限；
      前項無謀生能力之限制，於直系血親尊親屬，不適用之；
      因負擔扶養義務而不能維持自己生活者，免除其義務，但
      受扶養權利者為直系血親尊親屬或配偶時，減輕其義務，
      民法第一千零三條之一第一項、第一千一百一十四條第一
      款、第一千一百一十五條第一項第二款、第二項、第一千
      一百一十六條第一項第二款、第二項、第一千一百一十七
      條、第一千一百一十八條定有明文。
    ３本件抗告人已婚，與配偶、子女同住，而抗告人配偶辜銘
      鳳現年四十七歲（協商成立時尚未滿四十四歲）有（原審
      卷第六八頁）戶籍謄本在卷可參，正值壯年，無任何不能
      工作維持生活而無謀生能力情事，實則辜銘鳳自九十五年
      八月十六日起即未在公司行號任職、支領固定薪資，而與
      抗告人同係從事無固定獎金、佣金報酬之工作，此觀（原
      審卷第五五頁）勞工保險被保險人投保資料表、（原審卷
      第五六、五七頁）財政部臺北市國稅局九十五、九十六年
      度綜合所得稅各類所得資料清單所載即明，參諸抗告人於
      九十五年三月間與國泰世華商銀等債權銀行協商之際，聲
      明其個人及配偶每月之業務、佣金等收入高達八萬元，前
      業提及，是抗告人之配偶非唯無庸抗告人扶養，且應與抗
      告人共同扶養未成年子女，並與抗告人共同負擔家庭生活
      費用。惟抗告人自承每月所得較配偶為高，名下復有永豐
      金融控股股份有限公司、華南金融控股股份有限公司、東
      股份有限公司、興農股份有限公司、中國鋼鐵股份有限
      公司、香港商香港上海匯豐銀行股份有限公司、幸福水泥
      股份有限公司、聯華實業股份有限公司、和益化學工業股
      份有限公司、中國化學製藥股份有限公司、葡萄王生技股
      份有限公司、嘉新食品化纖股份有限公司、厚生股份有限
      公司、彰化商業銀行股份有限公司等諸多股票，及門牌號
      碼雲林縣二崙鄉○○村○○路三十號房屋所有權應有部分
      五分之三（見原審卷第三六至三九頁財政部臺北市國稅局
      財產歸屬資料清單、綜合所得稅各類所得資料清單），經
      濟能力較配偶為優，則就家庭生活費用，抗告人應負擔逾
      半部分，爰以抗告人負擔十分之六計算。
    ４本件抗告人於八十年十月十五日與辜銘鳳結婚，婚後育有
      施融旃（八十一年十月二十四日生）、施宇桓（八十九年
      九月十五日生）二名子女，此經抗告人自承在卷，核與（
      原審卷第六八、六九頁）戶籍謄本所載一致，則以抗告人
      自認每月應與配偶共同負擔二名子女扶養費共計一萬一千
      元，亦即抗告人每月應負擔五千五百元子女扶養費。至抗
      告人之母李豆部分，李豆現年已七十四歲（協商成立時近
      七十一歲），八十三年四月二十一日已與抗告人之父施添
      丁離婚，次子施新民並早已出養，九十五、九十六年間全
      年僅有六千九百餘元、三千二百餘元之利息收入，名下無
      任何財產，有（原審卷第七十頁）戶籍謄本、（原審卷第
      五九、六十頁）財政部臺北市國稅局九十五、九十六年度
      綜合所得稅各類所得資料清單可稽，確有受抗告人扶養之
      權利，但李豆自八十三年四月二十二日離婚迄今均與出養
      之次子施新民設籍同住在臺北市○○街二三巷一號二樓，
      從未與抗告人設籍同住一處，（原審卷第六八至七十頁）
      卷附戶籍謄本記載詳明，尚難遽認抗告人確有獨力扶養李
      豆之事實，況縱加計抗告人所自認之李豆扶養費用每月五
      千元，抗告人每月所負擔之扶養費亦僅為一萬零五百元。
    ５而抗告人於財產及收入狀況說明書「聲請人兩年內必要支
      出」欄中，除上開「李豆扶養費」每月五千元，「施融旃
      、施宇桓扶養費」每月一萬一千元外，尚載稱「辜銘鳳扶
      養費」每月五千元、「租金支出」每月一萬五千元、「醫
      療健保費」每月三千元、「瓦斯水電費」每月四千元、「
      生活膳食費」每月二萬元（見原審卷第十七、十八頁），
      合計每月支出約六萬三千元，並提出（原審卷第四三至四
      八頁）房屋租賃契約書、（原審卷第九二頁）水費繳納證
      明單、（原審卷第九三頁）電費查詢單、（原審卷第九四
      至九六頁）全民健康保險繳納保險費證明為證。惟查：
    抗告人配偶辜銘鳳並非不能維持生活而無謀生能力，且實
      際有工作及收入，非唯無庸由抗告人扶養，且應與抗告人
      共同扶養二名未成年子女及分擔家庭生活費用，前業敘明
      ，是「辜銘鳳扶養費」每月五千元部分應予剔除。
    「租金」部分每月應為一萬三千元，此觀（原審卷第四三
      至四六頁）房屋租賃契約書所載自明，抗告人應與配偶共
      同負擔，抗告人負擔十分之六即七千八百元。至（原審卷
      第四七、四八頁）另紙房屋租賃契約書雖載稱每月租金為
      一萬五千元，但該房屋承租人為未與抗告人同住之胞弟施
      新民，非抗告人或抗告人配偶辜銘鳳，難認與抗告人有關
      。
    抗告人及配偶辜銘鳳、子女施融旃、施宇桓、母李豆五人
      之全民健康保險費，於九十六年七月以前每月為一千八百
      一十二元，九十六年八月以後每月為一千九百七十七元，
      有（原審卷第九四至九六頁）全民健康保險繳納保險費證
      明可佐，是「醫療健保費」每月至多列計一千九百七十七
      元，且抗告人應與配偶共同負擔，抗告人負擔十分之六即
      一千一百八十六元（元以下四捨五入，以下同）。
    抗告人自九十五年十二月十四日起至九十七年六月十三日
      止十八個月期間，水費支出共八千五百一十八元，有（原
      審卷第九二頁）水費繳納證明單可憑，平均每月開支約四
      百七十三元；自九十六年一月起至九十七年五月止十七個
      月期間，電費支出共一萬九千零七十八元，有（原審卷第
      九三頁）電費查詢單足徵，平均每月開支約一千一百二十
      二元；至瓦斯費部分，抗告人雖稱每月瓦斯費用高達一千
      五百元，但並未提出任何證據以實其說，自難遽採，應認
      抗告人及其配偶應負擔之水電費用每月共約一千五百九十
      五元，抗告人負擔十分之六即九百五十七元。
    抗告人扶養施融旃、施宇桓每月之扶養費五千五百元（即
      一萬一千元之半數）及扶養李豆每月之扶養費五千元，均
      業已包括渠等日常飲食雜支費用，自不得重複列計，抗告
      人配偶辜銘鳳無庸抗告人扶養，迭經敘及，自應自行負擔
      膳食雜支費用，至抗告人自身之膳食費用，以每月三千九
      百元計算為合理（即平均每日一百三十元），故「生活膳
      食費」每月僅三千九百元。
    ６綜上，抗告人每月除負擔扶養費一萬零五百元外，每月分
      擔房屋租金七千八百元、全民健康保險費一千一百八十六
      元、水電費九百五十七元、負擔膳食費三千九百元，合計
      二萬四千三百四十三元，加計協商條件每月三萬九千九百
      八十四元，經核尚與抗告人自認其於協商成立時每月收入
      可達六萬元相當，難謂不能維持生活，此觀諸抗告人自九
      十五年十月間起至九十七年三月間止均依約履行協商內容
      至明，是抗告人於九十七年四月間毀諾，難認係因不可歸
      責於己之事由所致。
四、從而，本件抗告人已與金融機構協商成立且並非因不可歸責
    於己之事由致履行有重大困難，則抗告人聲請更生，與消費
    者債務清理條例第一百五十一條之規定即屬有間，原法院裁
    定駁回其更生之聲請，自無不合，抗告人請求廢棄原裁定，
    難認有據，爰予駁回。
五、據上論結，本件抗告為無理由。依消費者債務清理條例第十
    五條，民事訴訟法第四百九十五條之一第一項、第四百四十
    九條第一項、第九十五條、第七十八條，裁定如主文。
中    華    民    國    99    年    1     月    14    日
                  民事第一庭審判長法  官  許紋華
                                  法  官  賴秀蘭
                                  法  官  洪文慧
上列正本核與原本無異。
本裁定不得抗告。
中    華    民    國    99    年    1     月    14    日
                                  書記官  林芝儀

司法院資訊處製作；財團法人民間司法改革基金會備份。
